臺灣高雄地方法院刑事判決　　　　　　 96年度簡上字第107號
上　訴　人
即　被　告　甲○○
選任辯護人　洪士宏律師
　　　　　　林易玫律師
上列上訴人因恐嚇等案件，不服本院於中華民國96年1 月4 日以
94年度簡字第7096號所為之第一審刑事簡易判決（檢察官聲請簡
易判決處刑案號：94年度偵字第10637 號），提起上訴，本院管
轄之第二審合議庭判決如下：
    主  文
原判決撤銷。
甲○○共同犯恐嚇得利罪，處有期徒刑陸月，如易科罰金，以銀
元佰元即新臺幣玖佰元折算壹日。
    事實
一、甲○○及其子吳國昌（另案偵辦）、趙英仁（另案判決）、
    姓名年籍不詳綽號「銀龍」之成年男子，均明知吳國昌於高
    雄市○○區○○街70號所經營「南利商行」（原設於高雄市
    新興區○○路115 號）雇用之會計丙○○並無侵占該商行存
    貨之事實，仍共同基於意圖得財產上不法利益之犯意聯絡，
    於民國93年9 月6 日某時由吳國昌指示甲○○夥同趙英仁、
    「銀隆」，至該商行2 樓辦公室，甲○○、趙英仁及「銀龍
    」即利用所攜帶之擴音電話設備裝於該商行辦公室電話與人
    在大陸之吳國昌聯絡，由吳國昌透過擴音電話與甲○○、趙
    英仁、「銀龍」一同誣指丙○○侵占商行存貨，吳國昌並恐
    嚇丙○○如不承認簽下切結書以還款，將命趙英仁、「銀龍
    」將丙○○押回家，甲○○更恫稱：「如果不簽，就依伊兒
    子吳國昌說的，押丙○○回去，押回去後會發生什麼事情，
    伊就不知道了」等語，趙英仁、「銀龍」並在一旁作勢強拉
    丙○○，致丙○○心生畏懼而簽下切結書，承認侵占庫存價
    值新臺幣（下同）11萬3,507 元之貨物，並承諾按月扣薪資
    還款，而將切結書交由該商行員工即吳國昌妻舅林景義，吳
    國昌進而取得該11萬3,507 元債權之不法利益。惟丙○○心
    有不甘，在該切結書上填寫錯誤之身分證統一編號及住址，
    嗣報警處理，並訴請偵查，始悉上情。
二、案經丙○○訴由臺灣高雄地方法院檢察署檢察官偵查並聲請
    以簡易判決處刑。
    理由
一、證據能力部分：
（一）按被告以外之人於偵查中向檢察官所為之陳述，除顯有不
      可信之情況者外，得為證據。刑事訴訟法第159 條之1 第
      2 項定有明文。被告以外之人於偵查中向檢察官所為陳述
      ，雖為審判外之陳述，然依刑事訴訟法之規定，檢察官係
      代表國家偵查犯罪、實施公訴，依法有訊問被告、證人、
      鑑定人權利之人；且於實務運作時，檢察官偵查中向被告
      以外之人所取得之陳述，原則上均能遵守法律規定，不致
      於違法取供，故可信度極高，自得為證據。本院審酌證人
      丙○○、謝芳珠、林景義、邱木安、劉黃貴於偵查中向檢
      察官所為陳述，並無非法取供等非任意之陳述，亦無其他
      足認該陳述有何顯不可信之情事，且經具結，依上開規定
      ，該等陳述得作為本案證據。
（二）被告以外之人於審判外之陳述，雖不符刑事訴訟法第159
      條之1 至第159 條之4 之規定，而經當事人於審判程序同
      意作為證據，法院審酌該言詞陳述或書面陳述作成時之情
      況，認為適當者，亦得為證據，刑事訴訟法第159 條之5
      第1 項定有明文。被告、辯護人及檢察官對於證人林景義
      於警詢之陳述，於本院96年3 月12日、同年4 月12日準備
      程序及同年6 月1 日審判程序時，均表示同意作為本案證
      據使用（見本院卷第20、53、67頁），茲審酌該等書面陳
      述作成時之情況，並無不宜作為證據之情事，依刑事訴訟
      法第159 條之5 第1 項之規定，得作為證據。
二、上訴人即被告甲○○上訴意旨以：93年9 月6 日係告訴人丙
    ○○主動電請伊至南利商行向吳國昌求情，且當日伊係1 人
    獨自前往，並非受吳國昌之指示偕同趙英仁、「銀龍」到場
    ，伊在現場並未出言恐嚇告訴人，僅向告訴人表示如果委屈
    就不要寫切結書，如果有領錢就寫；本案實肇因於伊媳婦葉
    美惠於93年11月5 日對告訴人提出刑事業務侵占告訴，因告
    訴人擔心受刑事訴追，始故意於93年12月2 日報警，誣指吳
    國昌及伊等人恐嚇取財而混淆事實，爰請撤銷原判改諭知被
    告無罪等語。經查：
（一）上揭事實，業據告訴人丙○○於偵訊、原審及本院證述綦
      詳，另證人謝芳珠於94年8 月3 日偵訊證述：告訴人簽切
      結書後，林景義與另一名職員來找伊說吳國昌叫告訴人簽
      切結書，並有一些人在場，告訴人則一直哭不願意承認，
      又說怕告訴人會自殺，要伊注意，伊馬上打電話慰問告訴
      人等語（94年度偵字第10637 號卷，下稱偵一卷第81～82
      、95～97、106 頁、原審卷第55～58頁）；證人即被告媳
      婦葉美惠之兄林景義於93年12月7 日警詢證述：93年9月6
      日趙英仁、「銀龍」及被告甲○○至南利商行質問告訴人
      侵占公司庫存貨品水錢一事等語（見偵一卷第41頁），於
      95年9 月13日偵查中證述：簽切結書時，伊與阿強送水回
      來，看到老闆吳國昌用擴音器對告訴人說要寫切結書之事
      ，被告及吳國昌當時說什麼，因時間太久伊已忘記了，好
      像還有來2 個人，告訴人的情緒激動一直在哭，整個人哭
      蹲坐在地上，當時伊看告訴人哭的那麼嚴重，有請謝芳珠
      去看一下告訴人；伊半途才進去，寫切結書時伊不在場，
      但之後有將告訴人所寫的切結書收起來等語（見原審卷第
      143 ～144 頁）；並有93年9 月6 日切結書（下稱系爭切
      結書）影本1 紙在卷可憑（見偵一卷第47頁），足認告訴
      人所述，應與事實相符，而堪採信。
（二）被告雖辯稱未恐嚇等語，然上揭事實業據告訴人歷次指訴
      不移，均稱：被告帶了2 個成年男子到2 樓辦公室恐嚇我
      ，被告則在旁指使、監督，又說如果不簽切結書，就要照
      被告兒子吳國昌說的將伊押走，而押回去會發生什麼事，
      被告也不敢保證等語，因其中1 成年男子購買電話擴音器
      而向伊請款，伊要求簽收支出證明單始知其中1 男子叫趙
      英仁等語明確（見偵一卷第94～95、97、10 6～107 頁，
      原審卷第56～58、123 、124 頁、本院卷第76頁），參以
      告訴人證述該切結書除書寫錯誤之身分證號碼及住址外，
      尚在左下角註記「不甘心」3 字等情，而證人林景義於偵
      查中已證述告訴人當日簽寫之系爭切結書由伊拿走等語，
      如前所述，然被告及葉美惠卻於本案及另案訴究告訴人業
      務侵占案件均始終無法提出系爭切結書原本，僅提出影本
      ，被告甚至辯稱系爭切結書乃由告訴人取走等語，不僅與
      證人林景義所述不符，亦顯與一般債權人會保留原始之債
      權憑證作為訴追之依據等情，顯有相違，益徵告訴人證述
      因伊於該切結書註記「不甘心」，致被告等人不願提出切
      結書原本等語應為可信。佐以告訴人亦證稱：被告不常來
      店裡，不瞭解其為人處事等語（見原審卷第124 頁），而
      被告於原審陳稱：有應告訴人請求向其子說情以減低還款
      金額等語（見原審卷第30頁），可見告訴人與被告僅有相
      識之誼而別無宿怨，則告訴人並無一再誣陷被告之理；又
      被告是否涉犯本罪，亦與告訴人被訴業務侵占案件成立與
      否無涉，則告訴人亦無誣指被告之必要與動機；再告訴人
      說明遭恐嚇後，93年10月20日與謝芳珠談論36萬支票抵付
      貨款之事，均據其提出錄音帶及譯文，並經原審勘驗屬實
      ，而無虛妄捏造之情。從而，堪認告訴人前開所證係屬可
      採，被告辯稱並未恐嚇使告訴人簽署切結書云云，顯係卸
      責之詞，不足採信。
（三）又告訴人自始即堅詞否認有何業務侵占犯行，另依證人林
      景義向證人謝芳珠陳稱告訴人一直不願意承認有何侵占貨
      款；而告訴人被訴業務侵占案件，亦經臺灣高雄地方法院
      檢察署檢察官以94年度偵字第2003號不起訴處分，並經臺
      灣高等法院高雄分院檢察署檢察長以94年度上聲議字第
      796 號駁回再議確定；又證人林景義於偵查中證述吳國昌
      曾另行委請兩位會計查帳確認是告訴人打水單有打錯等情
      （見原審卷第143 頁～145 頁），是經吳國昌委任之會計
      查帳後，亦確認係告訴人打錯水單，已確認告訴人並無侵
      占南利商行貨款之事實，而係告訴人所述損益表表達方式
      錯誤所致，亦堪認定。另被告亦陳稱：當日在南利商行將
      電話接上擴音器，是為了讓伊與告訴人都有聽到電話內容
      ，亦足認被告與吳國昌就南利商行事務已事先以電話交換
      訊息，對於當日前往南利商行所為恐嚇之事知之甚明。再
      參酌被告復與趙英仁、「銀龍」攜帶擴音器至南利商行辦
      公室裝設電話擴音器，以供吳國昌、告訴人、被告等3 方
      聽取通話內容，且在告訴人之哭求下，仍命告訴人簽寫切
      結書，益徵被告所攜往南利商行之擴音器，顯係預供3 方
      聽取通話內容使用而準備，且被告顯已知悉其前往南利商
      行即係為命告訴人簽寫侵占存貨之切結書一情明確，其辯
      稱係事後到場或無不法利益之意圖云云，顯不足採。堪認
      被告係明知告訴人並無侵占存貨且強烈否認侵占之情況下
      ，仍執意配合吳國昌強令告訴人簽署切結書無疑。至被告
      前於偵查中否認有於電話擴音器聽到對話，甚至於本院仍
      執詞誣指告訴人多次侵占貨款一事，顯為事後卸責之詞，
      難以採信。
（四）被告雖辯稱係1 人前往南利商行等語，然證人林景義於警
      詢已證述被告與趙英仁、「銀龍」均在場等語，參諸證人
      葉美惠於警詢中提出吳國昌之聲明告訴之影本亦表示確實
      因告訴人不承認侵占庫存而叫「銀龍」到電話公司購買免
      持聽筒之電話等情（見偵查卷第23頁），吳國昌及葉美惠
      為被告之兒子、媳婦，林景義亦為葉美惠之兄，當不可能
      故為不利被告之陳述，是被告之辯解，即不可採。復參酌
      證人林景義於95年9 月13日偵訊時所證：當時伊送水回來
      ，有聽到老闆吳國昌用擴音器要告訴人寫切結書之事，並
      以黑道之口吻罵髒話，告訴人當時哭得眼淚直流蹲坐在地
      ，事後伊怕告訴人自殺，有請謝芳珠去看告訴人等語互核
      相符（見偵一卷第41頁、原審卷第142 、144 頁），果僅
      係年老之被告1 人單身前往南利商行，而無趙英仁、「銀
      龍」等年輕力壯之男子作勢陪伴，吳國昌亦在大陸與現場
      之人以透過擴音電話之方式聯繫，無法直接在場施以暴力
      ，告訴人何以不直接離開，反如證人林景義所述當場眼淚
      直流而蹲坐在地上，甚至在原先否認侵占貨款下，旋簽署
      切結書，益徵告訴人係經由吳國昌出言恐嚇、發號命令與
      被告在場監督及恐嚇下，由趙英仁及「銀龍」作勢強拉之
      外力強烈影響下，因心生畏懼，始被迫簽立承認侵占貨款
      之不利益等情明確。
（五）被告又辯稱：因於93年11月5 日葉美惠對告訴人提起業務
      侵占一事，告訴人始報警誣指吳國昌及被告等人恐嚇等語
      。然告訴人與其母親確實於葉美惠提起業務侵占告訴前之
      93年10月30日即前往苓雅分局凱旋路派出所報警，嗣因一
      直哭泣一直發抖等情緒不穩因素而未完成報案手續，業經
      值勤員警邱木安、當日志工劉黃貴於偵查中證述明確（見
      原審卷第133 ～134 頁），參以謝芳珠於93年10月20日之
      電話中向告訴人之母親建議報警，另吳國昌於93年11月2
      日撥打電話由告訴人之姐黃淑玫接聽時，黃淑玫已向吳國
      昌明確說已因本案而報警等情，有勘驗筆錄在卷可稽（見
      原審卷第44～51頁），亦足認告訴人於簽署上開切結書後
      ，曾因恐懼且在謝芳珠之建議下前往凱旋路派出所報警惟
      未完成手續，更誤以為完成報警而於93年11月5 日葉美惠
      提出告訴前即向吳國昌告以已經報警等情，故被告此部分
      辯解，顯不足採。
（六）至證人林景義雖於偵查及原審審理中證稱並無見到被告恐
      嚇，甚至於原審審理中改稱無見到趙英仁、「銀龍」2 人
      等情；惟其先前於警詢中已證述93年9 月6 日，趙英仁、
      「銀龍」及被告等人有質問告訴人侵占貨款等語（見偵一
      卷第41頁），其事後於偵查、原審訊問時均否認有何見到
      趙英仁、「銀龍」2 人，顯然前後矛盾；另證人林景義為
      被告媳婦葉美惠之兄，且另曾代為就告訴人業務侵占之事
      提出告訴，卻於偵查、原審審理時多次不到庭，嗣經拘提
      後始到庭，於到庭時就是否電知謝芳珠安慰告訴人一節，
      於95年6 月20日在原審經辯護人詰問時之證述中予以否認
      ，此顯與證人謝芳珠所述相違；又證人林景義嗣再於95年
      9 月13日另案趙英仁涉犯妨害自由（95年偵緝字第896 號
      ）案件偵訊時，經檢察官以其顯違常情之陳述質問後，始
      自承：後來好像有來2 個人，另確實因告訴人哭蹲在地有
      請謝芳珠去看告訴人等語不符（見偵一卷第96頁、院卷第
      101 、102 、144 頁），顯見其於原審到庭之證述，均有
      迴護與其有姻親關係之被告，而為避重就輕之詞，自難以
      遽採。況證人林景義於偵查中亦證述：伊並非自始在場，
      係被告與告訴人商談中途才到的等語（見原審卷第144 頁
      ），則林景義當無從得知其到場前所發生之狀況，然卻於
      原審證稱：當天是告訴人打電話叫被告過來，被告才到場
      的等語（見原審卷第100 、101 頁），顯與常情相違，不
      足採信。
（七）綜上所述，被告確有與其子吳國昌、趙英仁、綽號「銀龍
      」男子共同為本案恐嚇得利犯行，堪予認定。
四、被告行為後，刑法、刑法施行法業已於94年2 月2 日、95年
    6 月14日修正公布，並均自95年7 月1 日施行，參酌最高法
    院95年5 月23日刑事庭第8 次會議決議，應依刑法第2 條第
    1 項之規定，為新舊法比較：
（一）修正前刑法第28條規定：「二人以上共同實施犯罪之行為
      者，皆為正犯」，而修正後該條則將「實施」修正為「實
      行」，以排除陰謀共同正犯及預備共同正犯，被告於修法
      前後均構成共同正犯，並無歧異之處，故應依一般法律適
      用之原則，適用現行、有效之裁判時法論處。。
（二）修正前刑法第33條第5 款規定：「罰金：1 元以上。」修
      正後該款規定「罰金：新台幣1000元以上」，是比較新舊
      法結果，以舊法較有利於行為人。
（三）易科罰金之折算標準，經適用修正前刑法第41條、修正前
      罰金罰鍰提高標準條例第2 條（現已刪除）及現行法規所
      定貨幣單位折算新臺幣條例第2 條之結果，最高得以銀元
      300 元即新臺幣900 元折算1 日，依修正後刑法第41條之
      規定，則係以新臺幣1000元、2000元或3000元折算一日，
      比較結果，自以舊法有利於被告。
（四）經綜合比較結果，新法對被告並非有利，應依刑法第2 條
      第1 項前段之規定，適用行為時法即修正前之刑法處斷之
      。
五、被告明知告訴人並無業務侵占之事實，仍與其子吳國昌及趙
    英仁、綽號「銀龍」之成年男子共同以將來惡害通知告訴人
    ，使其心生畏怖，簽立系爭切結書承認侵占存貨共計11萬
    3,507 元，並願按月扣除薪資歸還，核其所為係犯刑法第34
    6 條第2 項之恐嚇得利罪。被告與吳國昌、趙英仁、「銀龍
    」間，有犯意聯絡及行為分擔，為共同正犯。原審認被告等
    罪證明確，予以論罪科刑，固非無見。惟查：刑法第346 條
    第2 項恐嚇得利罪所謂之「第三人」，係指行為人及被害人
    以外之第三人而言，如係行為人獲得不法利益，即屬為自己
    不法所有。而被告係與共同正犯吳國昌、趙英仁、「銀龍」
    共同犯此恐嚇得利犯行，吳國昌既為本案共同正犯，亦為行
    為人，是渠等所共圖者，應非屬第三人之不法利益，乃屬自
    己不法之利益，是原審認為被告恐嚇得利係為圖他人不法利
    益，使第三人得財產上之不法利益，其認事用法已有違誤，
    被告上訴雖無理由，惟原判決既有不當，則應由本院將原判
    決撤銷改判。審酌被告與其子吳國昌，及趙英仁、綽號「銀
    龍」男子共同恐嚇告訴人，以圖不法利益，惡性非輕，所為
    亦屬不該，並致告訴人因簽署切結書之不利益而惶惶終日，
    及至本院審理時仍擔心遭以上開切結書行使債權，被告犯後
    且一再飾詞否認犯行，反覆其詞，未見悔意；惟念其非主謀
    ，又無前科，有臺灣高等法院前案紀錄表可按，且年事已高
    等一切情狀，量處如主文所示之刑，並諭知易科罰金之折算
    標準。
據上論結，應依刑事訴訟法第455 條之1 第3 項、第369 條第1
項前段、第364 條、第299 條第1 項，刑法第2 條第1 項前段、
第28條、第346 條第2 項、第1 項、（修正前）第41條第1 項前
段，罰金罰鍰提高標準條例第1 條前段、（廢止前）第2 條之規
定，判決如主文。
本案經檢察官乙○○到庭執行職務。
中　　華　　民　　國　　96　　年　　6 　　月　　15　　日
                  刑事第十五法  審判長法  官  唐照明
                                      法  官  文昌
                                      法　官  梁淑美
以上正本證明與原本無異。
不得上訴。
中　　華　　民　　國　　96　　年　　6 　　月　　15　　日
　　　　　　　　　　　　　　　　　　　書記官  林麗文
附錄本判決論罪之法條
中華民國刑法第346條
（單純恐嚇罪）
意圖為自己或第三人不法之所有，以恐嚇使人將本人或第三人之物交付者
，處 6 月以上 5 年以下有期徒刑，得併科 1 千元以下罰金。
以前項方法得財產上不法之利益，或使第三人得之者，亦同。
前二項之未遂犯罰之。
